【裁判字號】    99,交聲,932
【裁判日期】    990513
【裁判案由】    交管條例聲異
【裁判全文】
臺灣板橋地方法院交通事件裁定         99年度交聲字第932號
原處分機關  交通部公路總局臺北區監理所板橋監理站
異  議  人  甲○○
即受處分人
上列受處分人因違反道路交通管理處罰條例案件，對於交通部公
路總局臺北區監理所板橋監理站中華民國（下同）94年12月29日
所為之板監裁字裁41-C00000000號、板監裁字裁41-C00000000號
之2 處分（原舉發通知單號：91年6 月10日北縣警交字第C00000
000 號、北縣警交字第C00000000 號），聲明異議，本院裁定如
下：
    主  文
原處分機關所為之中華民國94年12月29日板監裁字裁41-C000000
00號、板監裁字裁41-C00000000號之貳處分，均撤銷。
    理  由
一、原處分機關以：異議人即受處分人甲○○所有之車牌號碼
    GAP-238 號普通重機車，有：(一)、於民國（下同）91年6 月
    10日上午10時42分許，在臺北縣永和市○○路與永和路口，
    有「汽車已領有號牌而未懸掛」之違規，為臺北縣政府警察
    局永和分局中正橋派出所員警填製臺北縣政府警察局北縣警
    交字第C00000000 號舉發違反道路交通管理事件通知單予以
    舉發，並以在場之前開普通重機車駕駛人即「陳宗茂」該人
    為如上違規當場舉發之被通知人且簽收上述舉發單【下稱違
    規事實壹；另按：舉發員警原記載違反法條與違規事實各項
    ，係91年6月10日舉發時之道路交通管理處罰條例第12條第1
    項第6 款所定「牌照吊扣期間行駛」，嗣由原處分機關於立
    案裁處中之程序，逕自變更認定前開員警舉發違規，係道路
    交通管理處罰條例第12條第1 項第7 款「汽車已領有號牌而
    未懸掛」之行為】；(二)、又於同日晚間10時45分許，在臺北
    縣永和市○○路○ 段184 巷口，經臺北縣政府警察局永和分
    局新生派出所員警當場攔查後，依91年6 月10日舉發時之道
    路交通管理處罰條例第12條第1 項第7 款規定，填製臺北縣
    政府警察局北縣警交字第C00000000 號舉發違反道路交通管
    理事件通知單，填單舉發上開普通重機車有「已領有號牌而
    未懸掛」違規，且以在場之前述普通重機車駕駛人即自稱「
    陳宗茂」該人為如上違規事實當場舉發之被通知人並簽收該
    舉發單【下稱違規事實貳】。各案均經移請原處分機關即交
    通部公路總局臺北區監理所板橋監理站辦理，原處分機關憑
    依原舉發單位移送之2 件舉發通知單，逕行認定異議人為前
    揭違規事實壹、貳當場舉發交通違規之應受處分人，並認定
    異議人所有之車牌號碼GAP-238 號普通重機車有如上舉發違
    規情節，復就前開臺北縣政府警察局北縣警交字第C0000000
    0 號舉發違反道路交通管理事件通知單（即違規事實壹），
    逕自認定該部分係「已領有號牌而未懸掛」之行為而予變更
    原舉發違規事實在案，嗣依94年12月29日最初裁處時之道路
    交通管理處罰條例第12條第1 項第7 款、第2 項等規定，以
    異議人為上揭違規事實壹、貳之應受處分人，且異議人皆未
    依限繳納罰鍰或提出申訴，於94年12月29日，各作成板監裁
    字第裁41-C00000000號、板監裁字第裁41-C00000000號之2
    交通裁決，分別裁處罰鍰新臺幣（下同）5,800 元、5,800
    元。前述2 交通裁決，經原處分機關向異議人於受有如上2
    裁罰時之住所地「臺北縣土城市○○路○ 段61巷24弄7 號5
    樓」【本院按：與異議人之現時住所地相同】為郵務送達，
    95年1 月3 日均寄存送達於上址所屬之土城郵局。嗣為原處
    分機關以第0000000000號、第0000000000號（發文日期：98
    年9 月28日，發文字號：000000000 ），全案移請法務部行
    政執行署板橋行政執行處辦理。
二、本件聲明異議意旨以：異議人固係車號GAP-238 號普通重機
    車之汽車所有人，然因與異議人同母異父之兄長陳宗茂需用
    ，而經異議人之母同意出借異議人所有之上開普通重機車予
    陳宗茂騎乘使用，惟陳宗茂離家多時且其後均未返家，故上
    開普通重機車之保養、修繕，均非異議人本人管理，且無從
    得悉該車是否有遭取締違規情事，況因陳宗茂並未返家，異
    議人亦無法辦理該車過戶事項；再依原舉發單所示，均係面
    交駕駛人陳宗茂簽收，並非通知異議人本人簽名，異議人實
    無從得知有遭違規取締一事；另為何於91年6 月10日上午10
    時42分許與同日晚間10時45分許，於永和市○○路及中山路
    各開1 張未懸掛大牌之罰單？懇請一罪同日不二罰，或轉罰
    該車駕駛人陳宗茂等語。
三、經查：
(一)、按汽車有已領有號牌而未懸掛之違規，汽車所有人應受行政
    裁處罰鍰之不利處分，徵諸道路交通管理處罰條例第12條第
    1 項第7 款規定，甚明。因據上述，足悉前揭規定所指違反
    法律上義務而應受行政罰之對象，係已領有自己所有之汽車
    號牌而未依規定懸掛在汽車之「汽車所有人」，無訛。
(二)、查異議人甲○○所有之車牌號碼GAP-238 號普通重機車，為
    警先後填單舉發旨開違規事實壹、貳一節，於受員警填單舉
    發時，均係依91年6 月10日舉發時之道路交通管理處罰條例
    第12條第1 項規定為應適用法律【本院按：違規事實壹部分
    ，原舉發所述事實係「牌照吊扣期間行駛」（即道路交通管
    理處罰條例第12條第1 項第6 款），嗣經原處分機關逕自變
    更認定係「已領有號牌而未懸掛」之行為（即同條例第12條
    第1 項第7 款）】，是依91年6 月10日舉發時之道路交通管
    理處罰條例第12條第1 項第7 款規定，汽車所有人有「已領
    有號牌而未懸掛」之違規，處3,600 元以上7,200 元以下罰
    鍰；至原處分機關就如上違規事實壹及貳之部分，於94年12
    月29日最初裁處時，道路交通管理處罰條例第12條第1 項第
    7 款規定已經修正並提高汽車所有人之違規罰鍰基準，係裁
    處3,600 元以上10,800元以下罰鍰；迄異議人對於旨揭違規
    事實壹、貳所受之2 交通裁罰，均表示不服並提起聲明異議
    ，為本院於99年4 月23日繫屬以99年度交聲字第932 號、第
    933 號辦理時，就汽車所有人有「汽車已領有號牌而未懸掛
    」之行為，而違反道路交通管理處罰條例第12條第1 項第7
    款，處3,600 元以上10,800元以下罰鍰，其裁罰基準均未有
    更異。茲比較舉發時、最初裁處時至如上違規事件繫屬本院
    辦理時，有關道路交通管理處罰條例第12條第1 項第7 款所
    定汽車所有人有「汽車已領有號牌而未懸掛」之違規，處罰
    鍰時，其最高裁罰數額雖然已經修正提高為10,800元，惟詳
    觀如上規定所述，因違反該等法律上義務應受罰鍰之不利處
    分者，皆係指明為「汽車所有人」，要無疑義。
(三)、次按道路交通管理處罰條例所規定罰鍰、吊扣（銷）駕駛執
    照或汽（機）車牌照等處罰，係交通監理主管機關基於行政
    機關地位，對行為人違反秩序行為之裁罰性行政處分（司法
    院大法官釋字第418 號解釋理由書參照），質言之，此係行
    政機關（交通監理主管機關）就行為人違反該條例規定行政
    法上義務之特定具體事件（交通違規）所為之行政行為，且
    對外直接發生公法上之法律效果。故交通違規裁罰處分，既
    為行政罰之一種，且具有行政處分性質，是以，監理機關對
    行為人之交通違規予以裁罰，除依行政罰法第1 條前段規定
    適用行政罰法外，該裁罰處分之作成，並應符合行政程序法
    第95條所定行政處分要件，亦即作成行政裁罰，若法規另有
    要式規定者，自應依該法規所定要式為之，並應遵循行政法
    上之一般法律原理原則，始得謂為一合法有效之行政裁罰處
    分。而按處理違反道路交通管理事件之程序及統一裁罰基準
    ，依本細則之規定辦理，違反道路交通管理事件統一裁罰基
    準及處理細則（下稱統一裁罰基準及處理細則）第2 條第1
    項定有明文，是統一裁罰基準及處理細則可謂係違反道路交
    通管理事件程序之法定要式，有關違反道路交通管理事件之
    處理，應依統一裁罰基準及處理細則為之，始為合法有效。
    再按違反道路交通管理事件之舉發程序，依違反道路交通管
    理事件統一裁罰基準及處理細則第11條第1 項規定，係為「
    當場舉發」與「逕行舉發」二類；而依法執行交通稽查勤務
    之人員，於舉發行為人有違反道路交通管理處罰條例之情形
    予以逕行舉發時，應依下列法定程序為之：該舉發違反道路
    交通管理事件通知單應按已查明之資料，填註車牌號碼、車
    輛種類、車主姓名及地址，並於通知單上方空白處加註逕行
    舉發之文字後，由舉發機關送達被通知人。次按處理違反道
    路交通管理事件，有關文書送達之程序，依行政程序法之規
    定；送達由郵政機關送達者，以一般郵遞方式為之，以郵務
    人員為送達人，並準用依民事訴訟法施行法第3 條訂定之郵
    政機關送達訴訟文書實施辦法。是舉發機關填製舉發單逕行
    舉發交通違規，應依行政程序法第72條、第73條之規定，對
    被通知之受處分人住居所、事務所或營業所為郵寄送達或補
    充、留置送達；如有不能向應受送達人之住居所、事務所、
    營業所或就業處所為之，或有於應送達處所不獲會晤應受送
    達人，亦不能將文書付與有辨別事理能力之同居人、受僱人
    或應送達處所之接收郵件人員之情形者，得依該法第74條規
    定為寄存送達；若有該法第78條第1 項各款所示情形之一，
    舉發機關可依申請或依職權為公示送達。準此，有關違反道
    路交通管理事件文書，倘若非已依上揭送達規定，向應受通
    知之受處分人為送達者，則受處分人未能合法收受舉發通知
    單，自無從認定其已經受有合法通知而逕行裁決。況且，行
    政機關所為公法上有特定相對人之意思表示或意思通知，除
    法律另有特別規定外，其以非對話方式為之者，應以達到相
    對人時生效；所謂「達到」，係指使相對人立於可瞭解之狀
    態為已足（最高行政法院68年度判字第838 號裁判要旨參照
    ）。又，行政程序法就行政機關所為有特定相對人之書面行
    政處分或行政行為之送達，應依該法第67條至第91條規定為
    之；至該法第110 條第1 項明定：「書面之行政處分自送達
    相對人及已知之利害關係人起；書面以外之行政處分自以其
    他適當方法通知或使其知悉時起，依送達、通知或使知悉之
    內容對其發生效力」。而交通違規行為之舉發，依道路交通
    管理處罰條例第9 條規定，受舉發人於接悉該舉發通知單後
    15日內得不經裁決，逕依同條例第92條第3 項之罰鍰基準，
    向指定處所繳納罰鍰結案，其性質屬於舉發機關所為有特定
    相對人之書面行政處分，甚明，故依前揭規定，該機關應將
    書面（舉發通知單）送達於被舉發之受通知人，或使其達於
    可瞭解該舉發通知單內容之狀態，方可認定該機關業已依法
    踐行舉發程序並發生效力。
(四)、查以，本件原處分機關認定異議人甲○○所有之車牌號碼GA
    P-238 號普通重機車，於前揭時、地，有首開所陳違規事實
    壹、貳之違規，僅有原舉發單位即臺北縣政府警察局永和分
    局中正橋派出所、新生派出所於91年6 月10日填製之北縣警
    交字第C00000000 號、第C00000000 號舉發單移送聯各1 紙
    為其憑據。然而，依上開舉發通知單所示，可知原舉發員警
    係發現前述普通重機車，有「汽車未領有號牌而懸掛」之事
    實，始當場攔停並予填單舉發；又觀諸旨開違規事實壹、貳
    所憑舉發單內記載事項，可知異議人甲○○所有之上開普通
    重機車，經員警先後依法舉發時，該舉發單「駕駛人（或行
    為人）姓名」一欄，均記載為「陳宗茂」，且為警分別當場
    交付該2 件舉發單而收受之人，亦簽署其姓名為「陳宗茂」
    。準此，據原舉發單位執勤員警所為上揭交通違規事件舉發
    程序，本件原舉發單所指「汽車未領有號牌而懸掛」之違規
    行為人以及合法收受上開交通違規舉發通知之人，均係該署
    名「陳宗茂」之人，顯非異議人甲○○；至於異議人姓名、
    地址等事項，僅係記明於該舉發通知單內「車主姓名」、「
    車主地址」各欄而已。因此，受處分人自非原舉發單位依交
    通違規事件舉發程序當場舉發所指有前開「汽車已領有號牌
    而未懸掛」違規之人，亦未就本案陳述2 交通違規舉發均受
    有合法通知。是以，異議人執以：伊且伊非員警填製舉發單
    上簽名收受之人，伊無從得知有遭取締一節，即非全然無據
    。
(五)、第者，本案所述「汽車未領有號牌而未懸掛」之違反道路交
    通管理事件，倘若經原處分機關受理後，認有舉發錯誤或要
    件欠缺者，應依統一裁罰基準及處理細則第33條規定，如係
    可補正或尚待查明者，應退回原舉發機關查明補正後依法處
    理；如其錯誤屬實且無可補正者，則由原處分機關依權責簽
    結，並將簽結之理由，連同該事件有關文件書函請原舉發單
    位之上級機關查究，原處分機關尚無逕自將原舉發單載明因
    交通違規而受當場舉發通知並簽名收受之人「陳宗茂」，變
    更認定應受處分之人為異議人甲○○，而作成首開2 交通裁
    罰可言。詎原處分機關僅憑原舉發單位移請辦理之舉發單移
    送聯，逕行變更認定前揭2 交通違規應受處分之人係異議人
    甲○○，並作出首開交通裁罰，自前述原處分機關作成本案
    各裁罰之歷程為縱向觀察，足認原處分機關顯有不依法規所
    定要式作成行政處分之違誤，且此一違誤係屬重大，蓋因依
    據行政程序法第95條規定，行政處分，如法規另有要式之規
    定者，應依該要式規定為之，對於違反道路交通管理事件之
    裁罰程序，上開規定自應有其適用；而違反道路交通管理事
    件之程序，應依統一裁罰基準及處理細則規定辦理，已如前
    述。再，道路監理主管機關就受處分人有違反行政法上義務
    之交通違規，於作出裁罰前，其調查事實、證據，以至認定
    受處分人是否為舉發所指交通違規之人，暨其有無經舉發之
    交通違規行為等之程序，均屬該管機關職權上之行政行為，
    司法機關本不得強加干涉，然該管機關於辦理違反道路交通
    管理事件程序，仍應依法規所定之要式、即統一裁罰基準及
    處理細則相關規定為之。從而，本件原處分機關在作成交通
    裁罰前，未依統一裁罰基準及處理細則第33條規定辦理，遂
    逕行變更認定異議人甲○○為本件「汽車已領有號牌而未懸
    掛」之應受處分對象，亦未予詳查究明異議人甲○○是否為
    首開違規事實壹與貳均受有合法通知之人。據上所述，原處
    分機關不依法規所定要式作成本案交通裁罰處分，已見有違
    誤，且此一違誤，對異議人甲○○因此受有旨揭交通裁罰而
    令其為憲法所保障之財產利益所致侵害程度，自屬重大。
(六)、綜前所論，原處分機關僅依前述原舉發單位移送之舉發單移
    送聯，逕行變更認定旨揭「汽車已領有號牌而未懸掛」違規
    事實之應受處分人為異議人甲○○，並作成如上2 交通裁罰
    ，分別裁處罰鍰各5,800 元，原處分機關自有不依法規所定
    要式作成行政裁罰之違法情形存在，是其所為之94年12月29
    日板監裁字裁41-C00000000號、板監裁字裁41-C00000000號
    之2 處分，皆難以維持，應由本院裁定將原處分均予以撤銷
    ，並諭由原處分機關查明後，依法另為妥適處理。
據上論斷，應依道路交通案件處理辦法第20條，裁定如主文。
中    華    民    國    99    年    5     月    13    日
                        交通法庭法  官  黎錦福
上列正本證明與原本無異。
如不服本裁定，應於裁定送達後5 日內敘明抗告理由，向本院提
出抗告狀。
                                書記官  蔡麗春
中    華    民    國    99    年    5     月    13    日

司法院資訊處製作；財團法人民間司法改革基金會備份。
